---
title: "AI-Guided Climate Risk Adaptation"
author: "Alfa Pradana"
format:
  html:
    toc: true
    toc-depth: 3
    toc-title: "Daftar Isi"
    toc-location: right
    number-sections: true
    theme: cosmo
    code-fold: false
    code-tools: true
    highlight-style: github
    fig-width: 8
    fig-height: 5
    df-print: paged
    self-contained: true
---


# Gambaran Umum {.unnumbered}

::: {.callout-note appearance="simple"}
## Tentang modul ini

Modul pelatihan di dalam analisis ini seluruhnya menggunakan **R** di dalam Quarto, dengan pendekatan **prompt-driven** — di mana GenAI/LLM digunakan sebagai mitra pemrograman.
:::

**Dataset:** TerraClim — data iklim spatio-temporal untuk wilayah Indonesia, dengan variabel seperti suhu, curah hujan, kelembaban, dan lainnya

https://climate.northwestknowledge.net/TERRACLIMATE/index_directDownloads.php

**Satuan waktu:** Bulanan (monthly)

**Asumsi kunci:** Tren iklim dapat mempengaruhi risiko banjir secara signifikan, terutama melalui variabel suhu dan curah hujan

## Tujuan pembelajaran {.unnumbered}

Setelah menyelesaikan modul ini, peserta mampu:

1. Mengeksplorasi pola insidensi dari data TerraClim


## Alur kerja pelatihan {.unnumbered}

# Setup Lingkungan Kerja {#sec-setup}

```
Persona:
Kamu adalah analis risiko iklim senior di bank komersial Indonesia.

Context:
Saya memiliki dataset iklim Indonesia dari TerraClimate https://www.climatologylab.org/terraclimate.html.
Dataset berisi kolom: maksimum temperature, minimum temperature, curah hujan, kelembaban, dan lainnya.

Task:
- Tulis sebuah cell setup yang siap digunakan di Colab: termasuk import library, konfigurasi plotting dasar, dan helper untuk reproducibility.
- Jika ada package yang belum terinstall, tunjukkan cara menjalankan installasi package tersebut di dalam cell setup.

Constraints:
- Install dan load library ini sebagai dasar untuk data retrieval, processing, dan visualisasi: `tidyverse`, `sf`, `terra`, `wmgeolab/rgeoboundaries`, `ggplot2`, `mikejohnson51/AOI`, `mikejohnson51/climateR`, `biscale`.

Verification:
- Print library versions and a simple "ready" message.
```

```{r}
#| label: setup
#| warnings: false
#| message: false
#| code-summary: "Setup: imports & konfigurasi"

# =========================
# SYSTEM DEPENDENCIES (COLAB)
# =========================
# Uncomment jika terjadi error pada sf/terra
# system("apt-get update")
# system("apt-get install -y libgdal-dev libgeos-dev libproj-dev")

# =========================
# INSTALL REQUIRED PACKAGES
# =========================

cran_packages <- c(
  "tidyverse",
  "sf",
  "terra",
  "biscale",
  "ggplot2",
  "cowplot",
  "remotes"   # needed for GitHub installs
)

installed_packages <- rownames(installed.packages())

# Install CRAN packages
for (pkg in cran_packages) {
  if (!(pkg %in% installed_packages)) {
    install.packages(pkg, repos = "https://cloud.r-project.org")
  }
}

# =========================
# INSTALL PACKAGES FROM GITHUB
# =========================

# Refresh installed list (important after CRAN installs)
installed_packages <- rownames(installed.packages())

# rgeoboundaries
if (!("rgeoboundaries" %in% installed_packages)) {
  remotes::install_github("wmgeolab/rgeoboundaries")
}

# climateR (from BlueGreen-Labs)
if (!("climateR" %in% installed_packages)) {
  remotes::install_github("mikejohnson51/AOI")
  remotes::install_github("mikejohnson51/climateR")
}

# =========================
# LOAD LIBRARIES
# =========================

library(tidyverse)
library(sf)
library(terra)
library(ggplot2)
library(biscale)
library(rgeoboundaries)
library(climateR)

# =========================
# GLOBAL OPTIONS & THEMES
# =========================

# Reproducibility
set.seed(123)

options(
  scipen = 999,
  digits = 4
)

theme_set(
  theme_minimal(base_size = 12) +
    theme(
      plot.title = element_text(face = "bold"),
      legend.position = "bottom"
    )
)

# =========================
# HELPER FUNCTIONS
# =========================

# NA summary
na_summary <- function(df) {
  df %>%
    summarise(across(everything(), ~sum(is.na(.)))) %>%
    pivot_longer(cols = everything(),
                 names_to = "variable",
                 values_to = "na_count") %>%
    arrange(desc(na_count))
}

# Raster plot helper
plot_raster <- function(r, title = "Raster Plot") {
  plot(r, main = title)
}

# =========================
# PERFORMANCE SETTINGS
# =========================

terraOptions(progress = 1, memfrac = 0.8)

# =========================
# VERSION CHECK
# =========================

all_packages <- c(cran_packages, "rgeoboundaries", "climateR")

cat("Package versions:\n")
for (pkg in all_packages) {
  cat(pkg, ":", as.character(packageVersion(pkg)), "\n")
}

cat("\n✅ Environment is ready for TerraClimate analysis\n")
```

# Eksplorasi Data TerraClimate {#sec-explore}

```
Persona:
Kamu adalah analis risiko iklim senior di bank komersial Indonesia dan pengajar R/Python

Task:
- Tulis sebuah cell setup yang siap digunakan di Colab:
  - Load batas wilayah Indonesia pada level country (administrasi level 0) menggunakan geoboundaries
  - Load batas wilayah Indonesia pada level provinsi (administrasi level 1)
  - plot geometri wilayah administrasi level 1 dengan border berwarna gray
  - tambahkan batas wilayah administrasi level 0 ke plot existing dengan bold
```

```{r read shp kemendagri}
# baca shapefile data dengan terra
indo_kemendagri <- vect("D:/My_Course/UR-SCAPE/Batas Provinsi/Provinsi_Kemdagri.shp")
plot(indo_kemendagri)
```

```{r load data}
# =========================
# LOAD DATA (geoBoundaries)
# =========================

# Admin level 0 (country)
indo_adm0 <- geoboundaries(
  country = "Indonesia",
  adm_lvl = "ADM0"
)

# Admin level 1 (provinsi)
indo_adm1 <- geoboundaries(
  country = "Indonesia",
  adm_lvl = "ADM1"
)

# =========================
# ENSURE CRS CONSISTENCY
# =========================
indo_adm0 <- st_transform(indo_adm0, 4326)
indo_adm1 <- st_transform(indo_adm1, 4326)

# =========================
# PLOT
# =========================

ggplot() +
  # Layer provinsi (ADM1)
  geom_sf(data = indo_adm1,
          fill = NA,
          color = "gray",
          size = 0.3) +
  
  # Overlay batas negara (ADM0) - bold
  geom_sf(data = indo_adm0,
          fill = NA,
          color = "black",
          size = 1.0) +
  
  labs(
    title = "Batas Administrasi Indonesia",
    subtitle = "Provinsi (ADM1) dengan overlay batas negara (ADM0)"
  ) +
  
  theme_minimal()
```



## Data suhu

```
Persona:
Kamu adalah analis risiko iklim senior di bank komersial Indonesia dan pengajar R/Python

Task:
- Tulis sebuah cell setup yang siap digunakan di Colab:
  - baca data suhu maksimum dan minimun dari dataset TerraClimate yang sudahd diunduh untuk periode tahun 2015-2025 dengan AOI wilayah administratif Indonesia level 0 
  - Hitung suhu rata-rata bulanan dengan menjumlahkan suhu maksimum dan minimum 
  - Hitung suhu rata-rata tahunan dengan menjumlahkan rata-rata bulanan dari semua bulan 
  - Plot suhu rata-rata tahunan
```

```{r suhu}
# Convert to terra format
indo_vect <- vect(indo_adm0)

# =========================
# READ NETCDF FILES
# =========================

# Adjust path sesuai lokasi file kamu
tmax_files <- list.files("data/", pattern = "tmax.*\\.nc$", full.names = TRUE)
tmin_files <- list.files("data/", pattern = "tmin.*\\.nc$", full.names = TRUE)

# Load sebagai SpatRaster (multi-layer)
tmax_r <- rast(tmax_files)
tmin_r <- rast(tmin_files)

# =========================
# CROP & MASK TO INDONESIA
# =========================
tmax_r <- crop(tmax_r, indo_vect) |> mask(indo_vect)
tmin_r <- crop(tmin_r, indo_vect) |> mask(indo_vect)

# =========================
# HITUNG SUHU RATA-RATA BULANAN
# =========================

# (tmax + tmin) / 2
tavg_monthly <- (tmax_r + tmin_r) / 2

# TerraClimate biasanya skala 0.1°C
tavg_monthly <- tavg_monthly / 10

# =========================
# AGREGASI KE TAHUNAN
# =========================

# Ambil waktu dari raster
time_vals <- time(tavg_monthly)

# Jika time tidak terbaca otomatis:
if (is.null(time_vals)) {
  time_vals <- seq(
    as.Date("2015-01-01"),
    by = "month",
    length.out = nlyr(tavg_monthly)
  )
}

years <- format(time_vals, "%Y")

tavg_annual <- tapp(tavg_monthly, index = years, fun = mean, na.rm = TRUE)
names(tavg_annual) <- paste0("tavg_", unique(years))

# =========================
# SPATIAL MEAN PER TAHUN
# =========================

annual_df <- as.data.frame(global(tavg_annual, fun = mean, na.rm = TRUE))
annual_df$year <- as.numeric(unique(years))
colnames(annual_df)[1] <- "temp_mean"

# =========================
# PLOT
# =========================

ggplot(annual_df, aes(x = year, y = temp_mean)) +
  geom_line(size = 1) +
  geom_point() +
  labs(
    title = "Rata-rata Suhu Tahunan Indonesia (2015–2025)",
    x = "Tahun",
    y = "Suhu (°C)"
  ) +
  theme_minimal()

# =========================
# CHECK
# =========================

print(head(annual_df))
cat("\n✅ Annual temperature (from NetCDF) successfully computed\n")

```


```{r}
annual_mean_temp <- mean(tavg_annual, na.rm = TRUE)
plot(annual_mean_temp)
```


## Data curah hujan


```
Task:
Lakukan hal yang sama untuk data curah hujan
```

```{r curah hujan}
# =========================
# 2. READ NETCDF DATA (PRECIPITATION)
# =========================
# Ganti path sesuai file Anda
ppt_files <- list.files("data/", pattern = "ppt.*\\.nc$", full.names = TRUE)

ppt_r <- rast(ppt_files)

# =========================
# 3. CROP & MASK KE INDONESIA
# =========================
ppt_r <- crop(ppt_r, indo_vect) |> mask(indo_vect)

# =========================
# 4. CURAH HUJAN BULANAN
# =========================
# TerraClimate pr sudah dalam mm/bulan → tidak perlu transformasi
ppt_monthly <- ppt_r

# =========================
# 5. AGREGASI KE TOTAL TAHUNAN
# =========================

# Ambil waktu
time_vals <- time(ppt_monthly)

# Jika tidak tersedia
if (is.null(time_vals)) {
  time_vals <- seq(
    as.Date("2015-01-01"),
    by = "month",
    length.out = nlyr(ppt_monthly)
  )
}

years <- format(time_vals, "%Y")

# Total tahunan (sum, bukan mean)
ppt_annual <- tapp(
  ppt_monthly,
  index = years,
  fun = sum,
  na.rm = TRUE
)

names(ppt_annual) <- paste0("ppt_", unique(years))

# =========================
# 6. SPATIAL MEAN PER TAHUN
# =========================
annual_df <- as.data.frame(
  global(ppt_annual, fun = mean, na.rm = TRUE)
)

annual_df$year <- as.numeric(unique(years))
colnames(annual_df)[1] <- "precip_mm"

# =========================
# 7. PLOT
# =========================
ggplot(annual_df, aes(x = year, y = precip_mm)) +
  geom_line(linewidth = 1) +
  geom_point(size = 2) +
  labs(
    title = "Total Curah Hujan Tahunan Indonesia (2015–2025)",
    x = "Tahun",
    y = "Curah Hujan (mm/tahun)"
  ) +
  theme_minimal()

# =========================
# CHECK
# =========================
print(annual_df)
cat("\n✅ Annual precipitation series ready\n")

```


```{r}
annual_mean_ppt <- mean(ppt_annual, na.rm = TRUE)
plot(annual_mean_ppt)
```


## Stacking peta suhu dan curah hujan

```
Persona:
Kamu adalah analis risiko iklim senior di bank komersial Indonesia dan pengajar R/Python

Context:
- Data SpatRaster sudah dimuat dengan nama `annual_mean_temp` dana `annual_mean_ppt`, masing-masing berisi rata-rata tahunan untuk suhu dan curah hujan di Indonesia.

Task:
- Setelah menghitung rata-rata tahunan untuk suhu dan curah hujan, lakukan stacking kedua raster tersebut menjadi satu single raster stack. Langkah ini memungkinkan untuk analisis pembuatan peta bivariat yang menggabungkan kedua variabel tersebut.
- Beri nama deskriptif pada setiap lapisan raster dalam stack dengan nama `c("suhu", "curah_hujan")`
- Konversi stack tersebut menjadi format data frame yang siap untuk visualisasi dengan ggplot2, dengan kolom untuk koordinat `(x, y)` dan nilai dari kedua variabel `(suhu, curah_hujan)`.
```

```{r stack raster}
# =========================
# 1. STACK RASTER
# =========================
# Pastikan kedua raster memiliki extent, resolusi, dan CRS yang sama

# (opsional) cek kesesuaian
stopifnot(compareGeom(annual_mean_temp, annual_mean_ppt, stopOnError = TRUE))

# Stack raster
climate_stack <- c(annual_mean_temp, annual_mean_ppt)

# =========================
# 2. RENAME LAYERS
# =========================
names(climate_stack) <- c("suhu", "curah_hujan")

# =========================
# 3. CONVERT TO DATA FRAME
# =========================

climate_df <- as.data.frame(
  climate_stack,
  xy = TRUE,        # include coordinates
  na.rm = TRUE      # drop NA pixels
)

# =========================
# 4. BASIC CHECK
# =========================
print(head(climate_df))
str(climate_df)

cat("\n✅ Raster stack ready for bivariate visualization\n")
```


# Peta Bivariat Suhu & Curah Hujan

## Analisis bivariat

```
Context:
Dataset structure
- Data RasterStack sudah dimuat dengan nama `climate_stack`
- Data tersebut sudah dikonversi ke bentuk data frame dengan nama `climate_df`, dengan struktur:
  'data.frame':	95831 obs. of  4 variables:
   $ x          : num  95.2 95.3 95.3 95.4 95.2 ...
   $ y          : num  5.9 5.9 5.9 5.9 5.85 ...
   $ suhu       : num  2.72 2.78 2.79 2.78 2.72 ...
   $ curah_hujan: num  2619 2372 2396 2450 2618 ...

Task:
- Klasifikasi data suhu dan curah hujan ke dalam kelas bivariat menggunakan package 'biscale'
- Gunakan fungsi `bi_class` dengan `'style = "quantile"` dimana data dibagi per kuantil, dan `'dim = 4'` untuk membuat 4 kelas untuk masing-masing variable, sehingga diperoleh 16 kategori bivariat
- Plot sebaran kelas bivariat untuk visualisasi frekuensi tiap kelas, gunakan `count(bi_class)` lalu plot dengan ggplot2 + `geom_col()`
```


```{r bivariate}
# =========================
# 1. BIVARIATE CLASSIFICATION
# =========================

climate_bi <- bi_class(
  climate_df,
  x = suhu,
  y = curah_hujan,
  style = "quantile",
  dim = 4
)

# =========================
# 2. PLOT
# =========================

climate_bi %>% 
  count(bi_class) %>%
  ggplot(aes(x = bi_class, y = n)) +
    geom_col() +
    labs(
      title = "Distribusi Kelas Bivariat (Suhu vs Curah Hujan)",
      x = "Kelas Bivariat (Quantile 4x4)",
      y = "Jumlah Observasi"
    ) +
    theme_minimal()
```

```{r}
str(climate_bi)
```


## Memetakan data

```
Context:
Dataset yang sudah tersedia:
- `indo_adm0` dan `indo_adm1` sebagai data geometri batas wilayah Indonesia
- Data frame dengan nama `climate_bi`, dengan struktur:
  'data.frame':	95831 obs. of  5 variables:
   $ x          : num  95.2 95.3 95.3 95.4 95.2 ...
   $ y          : num  5.9 5.9 5.9 5.9 5.85 ...
   $ suhu       : num  2.72 2.78 2.79 2.78 2.72 ...
   $ curah_hujan: num  2619 2372 2396 2450 2618 ...
   $ bi_class   : chr  "2-2" "3-1" "3-1" "3-1" ...

Task:
- Buat peta bivariat dengan nama `map` menggunakan ggplot2 `theme_void()` dengan spesifikasi:
  - `geom_raster` koordinat (x, y) sebagai posisi, dan `fill` berdasarkan kelas bivariat (`bi_class`)
  - Gunakan skema `pallet` warna `"BlueOr"`, terapkan pada fungsi `bi_scale_fill(dim = 4)`
  - Overlay dengan `geom_sf(indo_adm1, fill=NA, linewidth = 0.20)` warna hitam 
  - Overlay dengan `geom_sf(indo_adm0, fill=NA, linewidth = 0.40)` warna hitam 
  - Tambahkan judul = "Indonesia: Pola Suhu dan Curah Hujan", subtitle = "Rataan suhu dan curah hujan tahun 2021-25", dan caption yang informatif, dan juga caption = "Sumber: TerraClimate | Author: Alfa Pradana"
- Buat legenda dengan nama `legend` menggunakan fungsi `bi_legend()` dengan spesifikasi:
  - `pal = pallet`
  - `dim = 4`
  - `xlab = "Suhu (\u00B0C)"`
  - `ylab = "Curah hujan (mm)"`
  - `size = 10`
- Gabungkan peta dan legenda menggunakan `final_plot <- cowplot::ggdraw()` dengan spesifikasi:
  - `map` sebagai layer utama
  - `legend` ditempatkan di posisi `(-0.01, 0.1)` dengan ukuran `(0.26, 0.26)`
```

```{r mapping}
# =========================
# DEFINE PALETTE
# =========================
pallet <- "BlueOr"

# =========================
# 1. BASE MAP
# =========================

map <- ggplot() +
  # Raster layer
  geom_raster(
    data = climate_bi,
    aes(x = x, y = y, fill = bi_class),
    color = NA, linewidth = 0.1, show.legend = FALSE
  ) +
  
  # Bivariate color scale
  bi_scale_fill(pal = pallet, dim = 4, flip_axes = FALSE, rotate_pal = FALSE) +
  
  # ADM1 (provinsi)
  geom_sf(data = indo_adm1,
          fill = NA,
          color = "black",
          linewidth = 0.20) +
  
  # ADM0 (negara)
  geom_sf(data = indo_adm0,
          fill = NA,
          color = "black",
          linewidth = 0.40) +
  
  # Labels
  labs(
    title = "Indonesia: Pola Suhu dan Curah Hujan",
    subtitle = "Rataan suhu dan curah hujan tahun 2021-25",
    caption = "Sumber: TerraClimate | Author: Alfa Pradana"
  ) +
  
  theme_void(base_size = 14) +
  theme(
    plot.title = element_text(hjust = 0.5, face = "bold"),
    plot.subtitle = element_text(hjust = 0.5),
    plot.caption = element_text(size = 10, face = "bold", hjust = 7)
  )

# =========================
# 2. LEGEND
# =========================

legend <- bi_legend(
  pal = pallet,
  dim = 4,
  xlab = "Suhu (\u00B0C)",
  ylab = "Curah hujan (mm)",
  size = 10
)

# =========================
# 3. COMBINE MAP + LEGEND
# =========================

final_plot <- cowplot::ggdraw() +
  cowplot::draw_plot(map, 0, 0, 1, 1) +
  cowplot::draw_plot(legend, -0.01, 0.1, 0.26, 0.26)

# =========================
# SHOW PLOT
# =========================
final_plot
```


```{r save plot}
#| eval: false
ggsave("UK_Temp_PPT.png", final_plot, dpi = 400, width = 7, height = 7)
```


# Klasterisasi Zona Iklim (K-Means) {#sec-kmeans}

```
Persona:
Kamu adalah analis risiko iklim senior di bank komersial Indonesia dan pengajar R/Python

Context:
- Data frame `climate_df` sudah tersedia dengan kolom: x, y, suhu, curah_hujan (95.831 observasi)
- Tujuan: mengelompokkan wilayah Indonesia ke dalam zona iklim berdasarkan kombinasi suhu dan curah hujan

Task:
- Standardisasi variabel suhu dan curah_hujan sebelum clustering
- Tentukan jumlah cluster optimal menggunakan Elbow Method (k = 2 hingga 10)
- Fit K-Means dengan k optimal, nstart = 25, set.seed(123)
- Tambahkan label cluster ke climate_df
- Buat ringkasan karakteristik tiap cluster (rata-rata suhu dan curah hujan per cluster)
- Visualisasikan cluster sebagai peta spasial menggunakan ggplot2 + geom_raster

Constraints:
- Gunakan base R kmeans() dan purrr::map_dbl() untuk elbow method
- Overlay batas administrasi indo_adm1 dan indo_adm0
```

## Menentukan Jumlah Cluster Optimal

```{r kmeans-elbow}
#| message: false
#| warning: false
#| code-summary: "K-Means: Elbow Method"

library(purrr)

# =========================
# 1. STANDARDISASI FITUR
# =========================

climate_scaled <- climate_df %>%
  mutate(
    suhu_z        = as.numeric(scale(suhu)),
    curah_hujan_z = as.numeric(scale(curah_hujan))
  )

features_scaled <- climate_scaled[, c("suhu_z", "curah_hujan_z")]

# =========================
# 2. ELBOW METHOD (k = 2–10)
# =========================

set.seed(123)

wss <- map_dbl(2:10, function(k) {
  km <- kmeans(features_scaled, centers = k, nstart = 25, iter.max = 100)
  km$tot.withinss
})

elbow_df <- data.frame(k = 2:10, wss = wss)

ggplot(elbow_df, aes(x = k, y = wss)) +
  geom_line(linewidth = 1) +
  geom_point(size = 3) +
  scale_x_continuous(breaks = 2:10) +
  labs(
    title   = "Elbow Method — Menentukan Jumlah Cluster Optimal",
    x       = "Jumlah Cluster (k)",
    y       = "Total Within-Cluster Sum of Squares"
  ) +
  theme_minimal()
```

## Fitting K-Means & Pemetaan Zona Iklim

```{r kmeans-fit}
#| message: false
#| warning: false
#| code-summary: "K-Means: Fit & Visualisasi"

# =========================
# 3. FIT K-MEANS (k = 5)
# =========================

set.seed(123)
k_optimal <- 5

km_fit <- kmeans(features_scaled, centers = k_optimal, nstart = 25, iter.max = 100)

climate_df$cluster <- as.factor(km_fit$cluster)

# =========================
# 4. RINGKASAN TIAP CLUSTER
# =========================

cluster_summary <- climate_df %>%
  group_by(cluster) %>%
  summarise(
    n_piksel      = n(),
    suhu_mean     = round(mean(suhu), 2),
    hujan_mean    = round(mean(curah_hujan), 0),
    .groups = "drop"
  ) %>%
  arrange(suhu_mean)

print(cluster_summary)

# =========================
# 5. PETA ZONA IKLIM
# =========================

ggplot() +
  geom_raster(
    data = climate_df,
    aes(x = x, y = y, fill = cluster)
  ) +
  geom_sf(data = indo_adm1, fill = NA, color = "black", linewidth = 0.20) +
  geom_sf(data = indo_adm0, fill = NA, color = "black", linewidth = 0.40) +
  scale_fill_brewer(palette = "Set2", name = "Zona Iklim") +
  labs(
    title    = "Zona Iklim Indonesia — K-Means Clustering (k = 5)",
    subtitle = "Berdasarkan rata-rata suhu dan curah hujan (2015–2025)",
    caption  = "Sumber: TerraClimate | Author: Alfa Pradana"
  ) +
  theme_void(base_size = 13) +
  theme(
    plot.title    = element_text(hjust = 0.5, face = "bold"),
    plot.subtitle = element_text(hjust = 0.5),
    legend.position = "bottom"
  )
```

## Profil Zona Iklim

```{r kmeans-profile}
#| code-summary: "K-Means: Profil Cluster"

# Scatter plot suhu vs curah hujan per cluster
ggplot(
  climate_df %>% slice_sample(n = 5000),   # sampel agar plot cepat
  aes(x = suhu, y = curah_hujan, color = cluster)
) +
  geom_point(alpha = 0.4, size = 0.8) +
  scale_color_brewer(palette = "Set2", name = "Cluster") +
  labs(
    title = "Profil Cluster: Suhu vs Curah Hujan",
    x     = "Suhu Rata-rata (°C)",
    y     = "Curah Hujan Rata-rata (mm/tahun)"
  ) +
  theme_minimal()
```


# Forecasting Iklim (ARIMA) {#sec-arima}

```
Persona:
Kamu adalah analis risiko iklim senior di bank komersial Indonesia dan pengajar R/Python

Context:
- `tavg_monthly` adalah SpatRaster suhu bulanan (2015–2025, 132 layer)
- `ppt_monthly` adalah SpatRaster curah hujan bulanan (2015–2025, 132 layer)
- Satuan waktu: bulanan → cocok untuk ARIMA dengan seasonal component

Task:
- Ekstrak rata-rata spasial (spatial mean) per bulan dari kedua raster
- Buat objek time series (ts) dengan frequency = 12
- Fit model ARIMA menggunakan auto.arima() dari package `forecast`
- Tampilkan summary model dan diagnostik residual (checkresiduals)
- Buat forecast 36 bulan ke depan (2026–2028)
- Plot hasil forecast dengan interval kepercayaan 80% dan 95%

Constraints:
- Install dan load package `forecast`
- Tampilkan RMSE in-sample sebagai metrik evaluasi
```

## Ekstraksi Time Series Bulanan

```{r arima-ts}
#| message: false
#| warning: false
#| code-summary: "ARIMA: Ekstraksi data time series"

if (!requireNamespace("forecast", quietly = TRUE)) {
  install.packages("forecast")
}
library(forecast)

# =========================
# 1. SPATIAL MEAN PER BULAN
# =========================

temp_mean_monthly <- global(tavg_monthly, fun = mean, na.rm = TRUE)$mean
ppt_mean_monthly  <- global(ppt_monthly,  fun = mean, na.rm = TRUE)$mean

# =========================
# 2. BUAT OBJEK ts
# =========================

temp_ts <- ts(temp_mean_monthly, start = c(2015, 1), frequency = 12)
ppt_ts  <- ts(ppt_mean_monthly,  start = c(2015, 1), frequency = 12)

# =========================
# 3. PLOT DATA MENTAH
# =========================

par(mfrow = c(2, 1), mar = c(3, 4, 2, 1))

plot(temp_ts,
     main = "Suhu Rata-rata Bulanan Indonesia (2015–2025)",
     ylab = "Suhu (°C)", xlab = "", col = "#E06C75", lwd = 1.5)

plot(ppt_ts,
     main = "Curah Hujan Rata-rata Bulanan Indonesia (2015–2025)",
     ylab = "Curah Hujan (mm)", xlab = "", col = "#61AFEF", lwd = 1.5)

par(mfrow = c(1, 1))
```

## Model ARIMA — Suhu

```{r arima-temp}
#| message: false
#| warning: false
#| code-summary: "ARIMA: Model suhu"

# =========================
# 4. AUTO ARIMA — SUHU
# =========================

set.seed(123)
temp_arima <- auto.arima(
  temp_ts,
  seasonal      = TRUE,
  stepwise      = FALSE,
  approximation = FALSE
)

cat("=== Model ARIMA Suhu ===\n")
summary(temp_arima)

# Diagnostik residual
checkresiduals(temp_arima)

# =========================
# 5. FORECAST 36 BULAN (2026–2028)
# =========================

temp_fc <- forecast(temp_arima, h = 36)

autoplot(temp_fc) +
  labs(
    title    = "Forecast Suhu Indonesia 2026–2028",
    subtitle = paste("Model:", temp_fc$method),
    x        = "Tahun",
    y        = "Suhu (°C)"
  ) +
  theme_minimal()
```

## Model ARIMA — Curah Hujan

```{r arima-ppt}
#| message: false
#| warning: false
#| code-summary: "ARIMA: Model curah hujan"

# =========================
# 6. AUTO ARIMA — CURAH HUJAN
# =========================

set.seed(123)
ppt_arima <- auto.arima(
  ppt_ts,
  seasonal      = TRUE,
  stepwise      = FALSE,
  approximation = FALSE
)

cat("=== Model ARIMA Curah Hujan ===\n")
summary(ppt_arima)

# Diagnostik residual
checkresiduals(ppt_arima)

# =========================
# 7. FORECAST 36 BULAN (2026–2028)
# =========================

ppt_fc <- forecast(ppt_arima, h = 36)

autoplot(ppt_fc) +
  labs(
    title    = "Forecast Curah Hujan Indonesia 2026–2028",
    subtitle = paste("Model:", ppt_fc$method),
    x        = "Tahun",
    y        = "Curah Hujan (mm)"
  ) +
  theme_minimal()
```

## Ringkasan Forecast

```{r arima-summary}
#| code-summary: "ARIMA: Tabel ringkasan forecast"

# Konversi forecast ke data frame
fc_to_df <- function(fc, var_name) {
  data.frame(
    bulan      = as.Date(time(fc$mean)),
    prediksi   = as.numeric(fc$mean),
    lower_80   = as.numeric(fc$lower[, "80%"]),
    upper_80   = as.numeric(fc$upper[, "80%"]),
    lower_95   = as.numeric(fc$lower[, "95%"]),
    upper_95   = as.numeric(fc$upper[, "95%"]),
    variabel   = var_name
  )
}

temp_fc_df <- fc_to_df(temp_fc, "Suhu (°C)")
ppt_fc_df  <- fc_to_df(ppt_fc,  "Curah Hujan (mm)")

cat("=== Forecast Suhu: 6 bulan pertama ===\n")
print(head(temp_fc_df, 6))

cat("\n=== Forecast Curah Hujan: 6 bulan pertama ===\n")
print(head(ppt_fc_df, 6))

cat("\n✅ Model ARIMA selesai — forecast 2026–2028 siap digunakan\n")
```


# Climate Risk x Data Kredit

```
Persona:
Kamu adalah analis risiko iklim senior di bank komersial Indonesia dan pengajar R/Python


Task:
- Overlay dengan data kredit per wilayah
```

```{r generate dummy loan data}
#| eval: false

set.seed(123)
# =========================
# 1. GENERATE DUMMY LOAN DATA
# =========================

n <- 5000  # jumlah debitur

loan_df <- data.frame(
  loan_id = paste0("LN", sprintf("%05d", 1:n)),
  
  # Koordinat Indonesia (approx bounding box)
  longitude = runif(n, 95, 141),
  latitude  = runif(n, -11, 6),
  
  # Nilai kredit (log-normal → realistis untuk bank)
  outstanding = round(rlnorm(n, meanlog = 16, sdlog = 1)),
  
  # Tambahan variabel (opsional tapi realistis)
  sektor = sample(
    c("Agriculture", "Manufacturing", "Trade", "Services"),
    n, replace = TRUE,
    prob = c(0.3, 0.2, 0.3, 0.2)
  ),
  
  tenor_bulan = sample(c(12, 24, 36, 60), n, replace = TRUE),
  
  pd = round(runif(n, 0.01, 0.15), 3)  # probability of default
)

# =========================
# 2. QUICK CHECK
# =========================
head(loan_df)
summary(loan_df$outstanding)
```


```{r climate x credit}
#| eval: false
# =========================
# 1. CONVERT CREDIT DATA → SF
# =========================

loan_sf <- st_as_sf(
  loan_df,
  coords = c("longitude", "latitude"),
  crs = 4326
)

# =========================
# 4. CONVERT KEMBALI KE RASTER (SAFE WAY)
# =========================

# encode class jadi numeric
climate_bi$bi_class_num <- as.numeric(as.factor(climate_bi$bi_class))

# buat raster template dari original
template <- climate_stack[[1]]

# assign nilai ke raster
bi_rast <- rast(template)
values(bi_rast) <- NA

# isi nilai berdasarkan index
cell_ids <- cellFromXY(template, climate_bi[, c("x", "y")])
values(bi_rast)[cell_ids] <- climate_bi$bi_class_num

# simpan label mapping
levels_map <- data.frame(
  value = 1:length(unique(climate_bi$bi_class)),
  bi_class = unique(climate_bi$bi_class)
)

levels(bi_rast) <- levels_map

# =========================
# 3. EXTRACT CLIMATE CLASS KE TITIK KREDIT
# =========================

loan_climate <- terra::extract(
  bi_rast,
  vect(loan_sf)
)

# Gabungkan kembali ke data kredit
loan_sf$bi_class <- loan_climate$bi_class

# =========================
# 4. AGREGASI EXPOSURE PER KELAS
# =========================

exposure_by_class <- loan_sf |>
  st_drop_geometry() |>
  group_by(bi_class) |>
  summarise(
    total_outstanding = sum(outstanding, na.rm = TRUE),
    n_debitur = n()
  ) |>
  arrange(desc(total_outstanding))

# =========================
# 5. NORMALISASI (% EXPOSURE)
# =========================

total_portfolio <- sum(exposure_by_class$total_outstanding)

exposure_by_class <- exposure_by_class |>
  mutate(
    pct_exposure = total_outstanding / total_portfolio * 100
  )

# =========================
# 6. CHECK
# =========================

print(exposure_by_class)

cat("\n✅ Climate risk exposure successfully computed\n")
```


